【裁判字號】    94,訴,579
【裁判日期】    950116
【裁判案由】    分割共有物
【裁判全文】
臺灣雲林地方法院民事判決               94年度訴字第579號
原      告  天○○
訴訟代理人  林重仁律師
被      告  己○○
            癸○○
上  一  人
訴訟代理人  戌○○
被      告  亥○○
訴訟代理人  地○○
被      告  巳○○○
            戊○○
            甲○○
            卯○○
            辛○○
                      號
            未○○
                      4樓
            寅○○
                      2樓
            申○
            壬○○
            庚○○
            酉○○
            丁○○
            子○○
            午○○
            乙○○
            辰○○
                      1弄41.
            丙○○
            丑○○
                      號
上列當事人間請求分割共有物事件，本院於民國95年1 月2 日言
詞辯論終結，判決如下：
    主  文
壹、被告巳○○○、戊○○、甲○○、卯○○、辛○○、未○○
    、寅○○應就坐落雲林縣西螺鎮○○段一七二地號、地目旱
    、面積０．二三七九二五公頃土地，及同地段一七三地號、
    地目建、面積０．０三０四八八公頃土地，被繼承人李金旺
    應有部分各二四分之一辦理繼承登記。
貳、被告申○、庚○○、壬○○、酉○○、丁○○、子○○、丑
    ○○、午○○、乙○○、辰○○、丙○○應就坐落雲林縣西
    螺鎮○○段一七二地號、地目旱、面積０．二三七九二五公
    頃土地，及同地段一七三地號、地目建、面積０．０三０四
    八八公頃土地，被繼承人李金火應有部分各二四分之一辦理
    繼承登記。
、兩造共有上開一七二號土地，以雲林縣西螺地政事務所民國
    九十四年十一月十八日複丈成果圖所示方法分割，即：
一、符號Ａ部分面積０．一一六七三八公頃土地分歸原告、被告
    亥○○共同取得，並按應有部分一五二０分之三二三、一五
    二０分之一一九七比例保持共有。
二、符號Ｂ部分面積０．０五七四九八公頃土地分歸被告癸○○
    所有。
三、符號Ｃ部分面積０．０三三九四七公頃土地，為道路，分歸
    原告、被告亥○○共同取得，並按應有部分一五二０分之三
    二三、一五二０分之一一九七比例保持共有。
四、符號Ｄ部分面積０．０二九七四二公頃土地分歸被告巳○○○、戊○○、甲○○、卯○○、辛○○、未○○、寅○○、
    申○、庚○○、壬○○、酉○○、丁○○、子○○、丑○○
    、午○○、乙○○、辰○○、丙○○、己○○共同取得，並
    按被告巳○○○、戊○○、甲○○、卯○○、辛○○、未○○、寅○○應有部分三分之一保持公同共有、被告申○、庚○○、壬○○、酉○○、丁○○、子○○、丑○○、午○○
    、乙○○、辰○○、丙○○應有部分三分之一保持公同共有
    、被告己○○應有部分三分之一比例保持共有。
肆、原告與被告巳○○○、戊○○、甲○○、卯○○、辛○○、
    未○○、寅○○、申○、庚○○、壬○○、酉○○、丁○○
    、子○○、丑○○、午○○、乙○○、辰○○、丙○○、己○○共有上開一七三號土地，以雲林縣西螺地政事務所民國
    九十四年十一月十八日複丈成果圖所示方法分割，即：
一、符號甲部分面積０．０二三０九七公頃土地分歸原告所有。
二、符號乙部分面積０．００三八一一公頃土地分歸被告巳○○○、戊○○、甲○○、卯○○、辛○○、未○○、寅○○、
    申○、庚○○、壬○○、酉○○、丁○○、子○○、丑○○
    、午○○、乙○○、辰○○、丙○○、己○○共同取得，並
    按被告巳○○○、戊○○、甲○○、卯○○、辛○○、未○○、寅○○應有部分三分之一保持公同共有、被告申○、庚○○、壬○○、酉○○、丁○○、子○○、丑○○、午○○
    、乙○○、辰○○、丙○○應有部分三分之一保持公同共有
    、被告己○○應有部分三分之一比例保持共有。
三、符號丙部分面積０．００三五八公頃土地，為道路，分歸原
    告所有。
伍、訴訟費用負擔：
一、就分割上開一七二號土地訴訟費用部分，由兩造按上開一七
    二號土地之原應有部分比例負擔。
二、就分割上開一七三號土地訴訟費用部分，由原告與被告巳○○○、戊○○、甲○○、卯○○、辛○○、未○○、寅○○
    、申○、庚○○、壬○○、酉○○、丁○○、子○○、丑○○、午○○、乙○○、辰○○、丙○○、己○○按上開一七
    三號土地之原應有部分比例負擔。
    事實及理由
一、被告己○○、巳○○○、戊○○、甲○○、卯○○、辛○○
    、未○○、寅○○、申○、庚○○、壬○○、酉○○、丁○○、子○○、丑○○、午○○、乙○○、辰○○、丙○○未
    於言詞辯論期日到場，核無民事訴訟法第386 條各款所列情
    形，爰依原告聲請，由其一造辯論而為判決。
二、原告主張：坐落雲林縣西螺鎮○○段172 地號、地目旱、面
    積0.237925公頃土地（下稱系爭172 號土地）為兩造共有；
    坐落同地段173 地號、地目建、面積0.030488公頃土地（下
    稱系爭173 號土地）為兩造（被告癸○○、亥○○除外）共
    有，應有部分各如土地登記謄本所載之權利範圍欄所示，原
    告欲分割土地以便利土地之利用，然系爭172 、173 號土地
    土地共有人之一李金旺、李金火分別於民國80年4 月4 日、
    60年4 月22日死亡，而李金旺之繼承人即被告巳○○○、戊○○、甲○○、卯○○、辛○○、未○○、寅○○（下稱被
    告巳○○○等7 人）；李金火之繼承人即被告申○、庚○○
    、壬○○、酉○○、丁○○、子○○、丑○○、午○○、乙○○、辰○○、丙○○（下稱被告申○等11人），均尚未辦
    理繼承登記，為此被告巳○○○等7 人、被告申○等11人應
    分別就系爭172 、173 號土地被繼承人李金旺、李金火應有
    部分各24分之1 辦理繼承登記後，以利分割。又系爭172 、
    173 號土地迄今仍保持共有，致土地均無法充分利用，而兩
    造間並未定有不能分割之期限，亦無因物之使用目的，不能
    分割之情形，為充份利用各共有人土地，爰依民法第823 條
    第1 項規定訴請裁判分割等語。並聲明：如主文所示。
三、被告部分：
  (一)被告己○○、巳○○○、戊○○、甲○○、卯○○、辛○○
    、未○○、寅○○、申○、庚○○、壬○○、酉○○、丁○○、子○○、丑○○、午○○、乙○○、辰○○、丙○○未
    於言詞辯論期日到場，亦未提出書狀作何聲明或陳述。
  (二)被告癸○○、亥○○陳稱：同意原告之分割方案等語。
四、按各共有人得隨時請求分割共有物，但因物之使用目的不能
    分割或契約訂有不分割之期限者，不在此限。又共有物之分
    割，依共有人協議之方法行之，分割方法不能協議決定者，
    法院得因任何共有人之聲請，命為左列之分配：一、以原物
    分配於各共有人。二、變賣共有物，以價金分配於各共有人
    ，民法第823 條第1 項、第824 條第1 項、第2 項分別定有
    明文。原告主張系爭172 號土地為兩造所共有；系爭173 號
    土地（被告癸○○、亥○○除外），應有部分各如土地登記
    謄本所載之權利範圍欄所示，原告欲分割土地以便利土地之
    利用，然系爭172 、173 號土地共有人之一李金旺、李金火
    分別於80年4 月4 日、60年4 月22日死亡，而李金旺之繼承
    人即被告巳○○○等7 人；李金火之繼承人即被告申○等11
    人，均尚未辦理繼承登記，為此被告巳○○○等7 人、被告
    申○等11人應分別就系爭172 、173 號土地被繼承人李金旺
    、李金火應有部分各24分之1 辦理繼承登記後，以利分割。
    又系爭172 、173 號土地之共有人間並無不分割之特約，亦
    無因物之使用目的不能分割之情形，惟無法達成協議分割等
    情，業據原告提出地籍圖謄本、土地登記謄本、繼承系統表
    、戶籍謄本為證，並經本院現場履勘明確，製有勘驗筆錄在
    卷可稽，復為被告所不爭執，再徵之上開土地共有人之一己○○、巳○○○、戊○○、甲○○、卯○○、辛○○、未○○、寅○○、申○、庚○○、壬○○、酉○○、丁○○、子
    ○○、丑○○、午○○、乙○○、辰○○、丙○○迭經本院
    傳喚，均未到庭主張其等權利，亦未就分割之方法有所主張
    ，顯已無法協議分割以觀，足認兩造無法達成協議分割，堪
    信原告上開之主張屬實，是原告以兩造不能達成分割協議，
    訴請被告巳○○○等7 人、被告申○等11人分別辦理繼承登
    記，及裁判分割系爭土地，應予准許。
五、按裁判上定共有物之分割分法，法院有審酌共有物各種情形
    ，顧及共有人全體利益而自由裁量之權，不受任何當事人主
    張之拘束，最高法院29年度上字第1792號、49年度台上字第
    2569號判例可資參照。查系爭172 、173 號土地總形狀近似
    南北長、東西窄之長方形，面積分別為0.237925、0.030488
    公頃，北臨12 米之雲林縣西螺鎮○○路對外交通，東臨3米
    既成巷道供使用系爭172、173號土地內側之共有人出入，如
    現況圖（見雲林縣西螺地政事務所94年5 月26日複丈成果圖
    ）編號甲為磚造房屋，使用面積0.054303公頃，現為被告癸○○使用；編號乙為水溝，使用面積0.001093公頃；編號丙
    為磚造瓦房，使用面積0.00846 公頃，其餘部分則為空地，
    被告癸○○現使用之上開磚造房屋經濟價值較高外，其餘建
    物興建年代久遠，經濟價值不高等情，業經本院會同雲林縣
    西螺地政事務所勘驗現場明確，並製有勘驗筆錄，及該所94
    年5 月26日土地複丈成果圖在卷可憑。本院審酌原告所主張
    之雲林縣西螺地政事務所94年11月18日複丈成果圖所示方法
    分割，係依兩造現使用區域為分割原則，變動較小，亦無他
    人互相配合之牽制，影響較小，且分割後兩造取得之土地均
    屬方正，各共有人間均便於利用，並均臨道路出入方便，符
    合大多數人之利益，及土地之經濟利用，並經到場之被告癸○○、亥○○同意此分割方案，故認依原告主張之分割方案
    即雲林縣西螺地政事務所94年11月18日之複丈成果圖所示方
    法分割對兩造較公平、合理，且符合土地整體之利用價值並
    兼及兩造間共有價值平等均衡原則，乃判決如主文第、肆
    項所示。
六、末查，分割共有物乃具非訟事件之性質，本院斟酌何種分割
    方法較能增進共有物之經濟效益，並兼顧兩造之利益，以決
    定適當之分割方法，不因何造起訴而有不同，故原告請求分
    割之訴雖有理由，惟關於訴訟費用負擔，以共有人全體各按
    其應有部分比例負擔，方屬事理之平，併此敘明。
七、訴訟費用負擔之依據：民事訴訟法第80條之1
中    華    民    國    95    年    1     月    16    日
                  民事第二庭    法  官  陳秋如
以上正本係照原本作成。
如對本判決上訴，須於判決送達後20日內向本院提出上訴狀（需
提出繕本）。
中    華    民    國    95    年    1     月    16    日
                                書記官  沈瑞芳


司法院資訊處製作；財團法人民間司法改革基金會備份。
